【裁判字號】    95,台上,723
【裁判日期】    950413
【裁判案由】    所有權移轉登記
【裁判全文】
最高法院民事判決              九十五年度台上字第七二三號
    上  訴  人  甲○○
                        號1樓.
    訴訟代理人  楊博堯律師
                張瑞釗律師
    被 上訴 人  乙  ○
                        號
上列當事人間請求所有權移轉登記事件，上訴人對於中華民國九
十三年十月二十六日台灣高等法院第二審判決（九十三年度重上
字第二六七號），提起上訴，本院判決如下：
    主  文
原判決廢棄，發回台灣高等法院。
    理  由
本件上訴人主張：如第一審判決附表所示之系爭土地（下稱系爭
土地），係兩造之父林黃生前於民國四十六年間購入，嗣於七十
四年間為避免日後因林黃遺產將被課徵龐大之遺產稅為由，經兩
造及其他兄弟之同意，以贈與之名實為信託登記之方式，將系爭
土地變更登記為被上訴人名下。嗣林黃於七十五年十月間去世，
兩造及其他兄弟於七十六年七月間在母舅陳傳及表兄陳乾見證下
，共立家產分析協議書，約定含系爭土地在內之分析及協議。因
當時法令私有農地不得移轉共有，乃將系爭土地繼續信託登記予
被上訴人名下。前述不得移轉共有之法令於八十九年間修正後，
上訴人自得依兩造間家產分析協議書第三條、第四條及第十條之
約定，請求被上訴人將系爭土地移轉登記予上訴人。又台北縣新
店市○○段三三五之一地號土地（由三三五地號分割），重測前
之地號為台北縣新店市○○○段十四張小段六八地號土地，依首
開說明，被上訴人原應按協議書第四條約定比例分配與上訴人。
但被上訴人於八十九年一月間私自將之出賣，並移轉所有權予訴
外人陳麒勝等人，並未將賣得之價金按前開協議書之約定比例分
配，上訴人亦得請求被上訴人應將該土地出賣所得價金十二分之
一即新台幣（下同）三百三十三萬三千三百三十三元給付予上訴
人等情。爰求為判命被上訴人應將系爭土地辦理所有權移轉登記
為上訴人所有，及應給付上訴人三百三十三萬三千三百三十三元
，並加給法定遲延利息之判決。
被上訴人則以：系爭土地中之台北縣新店市○○段三三五地號土
地，係由被上訴人於四十六年間購買，為尊重兩造先父林黃，始
登記於林黃名下，其餘四筆土地則是被繼承人林黃生前真實贈與
被上訴人，是上訴人主張系爭土地是信託登記予被上訴人，並非
真實。至七十六年間之系爭協議書，因當日是由代書先將主要部
分寫妥後影印數份，重要內容及權利歸屬則空白，被上訴人到場
後見代書大致寫好協議內容，且重要部分空白並已由代書拿印章
蓋妥，即提出異議，惟遭其他兄弟持板作勢欲加毆打，被上訴人
即逃離現場，故未達成協議，該協議書並非真正。退而言之，系
爭協議書縱認真正，亦應屬遺產分割協議，並非上訴人主張民法
所未規定之家產分析協議。被繼承人林黃之遺產，未經所有繼承
人同意，不得請求遺產分割。上訴人依家庭分析協議書請求被上
訴人移轉系爭土地，並給付上揭本息，均無理由等語，資為抗辯
。
原審維持第一審所為上訴人敗訴之判決，駁回其上訴，無非以：
上訴人主張之事實，業據提出土地登記簿謄本、協議書等件為證
。被上訴人雖抗辯稱：系爭土地是真實贈與或由被上訴人自行出
資購得登記在林黃名下等情，為上訴人所否認，被上訴人就此有
利於己之事實，並未提出有利之證據以實其說，是項抗辯，自無
可採。又被上訴人於台灣台北地方法院（下稱台北地院）九十一
年度重訴字第一一四七號訴外人林清吉訴請被上訴人履行契約事
件中，曾自認家產分析協議書上其名義之印文為其所有之印章所
蓋，此有上訴人提出被上訴人不爭執之筆錄影本在卷可查。訴外
人林慶芳於台北地院九十一年度重訴字第一八三六號審理時亦陳
稱：家產分析協議書作成時當場大家有簽名，印章是後來蓋的等
語。訴外人陳乾於訴外人林清秀另案訴請林慶芳、乙○履行契約
事件亦證稱系爭家產分析協議書都是真的等語，有言詞辯論筆錄
及原法院九十年度上字第三一號民事判決可稽，堪信家產分析協
議書為真正。是被上訴人辯稱家產分析協議書非真正云云，並無
可採。另依上訴人起訴狀、九十一年十一月二十六日爭點整理狀
、九十二年三月六日辯論意旨狀、七十六年三月三十一日所發存
證信函之記載，均載明系爭土地為被繼承人林黃之遺產，並要求
研議遺產之處理及管理事宜。家產分析協議書之見證人陳乾於第
一審法院刑事庭九十二年度易字第一三六九號刑事案件中所證，
系爭家產分析協議書所指之家產係林黃之遺產，家產分析協議書
應為兩造及其他兄弟間有關遺產分割之協議。查林黃之繼承人除
參與協議書之八子外，尚有林雪子等五名女兒，為兩造所不爭，
協議書之內容既係就林黃之遺產為分配，應屬遺產之分割協議，
惟林雪子等五人並未參與協議，則協議書既未經林黃之全體繼承
人同意，依民法第八百二十八條第二項規定，不生效力。況系爭
土地應為林黃全體繼承人所公同共有，然迄今仍登記於被上訴人
名下，上訴人於未辦理公同共有之繼承登記前，逕自主張由其個
人承受遺產中之特定部分並請求被上訴人為移轉登記及給付，亦
有未合。綜上所述，上訴人依協議書之約定，請求被上訴人應將
系爭土地移轉登記為上訴人所有及給付前揭本息，不應准許等詞
，為其判斷之基礎。
按不動產物權，依法律行為而取得、設定、喪失及變更者，非經
登記，不生效力，民法第七百五十八條定有明文。系爭土地及台
北縣新店市○○段三三五之一號土地原為林黃所有，其生前已移
轉登記於被上訴人名下，為原審認定之事實。果爾，林黃既將上
開土地辦理移轉登記為被上訴人所有，其已喪失就各該土地之所
有權，能否仍謂各該土地仍係林黃之遺產，尚非無疑。且上訴人
係依系爭「家產分析協議書」之約定，請求被上訴人履行契約，
並非對林黃遺產為請求，原審就此未詳加審究，遽以前揭理由為
不利於上訴人之判決，自有可議。上訴論旨，指摘原判決不當，
聲明廢棄，為有理由。
據上論結，本件上訴為有理由。依民事訴訟法第四百七十七條第
一項、第四百七十八條第二項，判決如主文。
中    華    民    國  九十五  年    四    月   十三   日
                      最高法院民事第七庭
                          審判長法官  劉  延  村
                                法官  劉  福  來
                                法官  黃  秀  得
                                法官  吳  謀  焰
                                法官  李  寶  堂
      本件正本證明與原本無異
                                      書  記  官
中    華    民    國  九十五  年    四    月  二十八  日
                                                Ａ


司法院資訊處製作；財團法人民間司法改革基金會備份。
